臺灣高等法院高雄分院刑事判決　　　　　　　　　　九十三年度上訴字第六五二號
　　上　訴　人　臺灣高雄地方法院檢察署檢察官
　　被　　　告　甲○○
　　指定辯護人　本院公設辯護人 李佩娟
右上訴人因被告殺人未遂案件，不服臺灣高雄地方法院九十二年度訴字第二四五七號
中華民國九十三年六月二日第一審判決（起訴案號：臺灣高雄地方法院檢察署九十二
年度偵字第一八一二○號），提起上訴，本院判決如左：
      主  文
原判決撤銷。
甲○○殺人未遂，處有期徒刑肆年。
扣案之玻璃瓶壹罐沒收。
      事  實
一、甲○○與丙○○為夫妻關係，二人間具有家庭暴力防治法第三條第一款所定之家
    庭成員關係。甲○○因患有「情感性精神分裂症」，嚴重影響其工作能力及社會
    功能，在民國（下同）九十二年四月底申請資遣獲准後，因長期受疾病造成整體
    功能退化，理解判斷能力較常人弱，無法因應情境出現合宜之行為，其精神狀態
    已達耗弱之程度，經丙○○於九十二年八月間某日表示：「你不用找工作了，再
    找還是一樣」等語，即心生不滿遂萌殺人犯意，乃於九十二年八月三十日，在高
    雄市三民區○○○街某商店購買硫酸兩瓶後，在高雄市○鎮區○○路三十六巷八
    號五樓家中，將兩瓶硫酸裝入預先在某五金行所購買之大瓶口裝玻璃瓶內，藏放
    在臥室書櫃後面，迨九十二年九月一日凌晨四時三十分許（起訴書誤載為八月三
    十一日），利用因祭拜丙○○父親而將二人所生之子送由甲○○母親照顧而家中
    僅剩夫妻二人之機會，趁丙○○熟睡之際，取出前預藏裝填硫酸之玻璃瓶，往丙
    ○○頭部、軀幹、四肢潑灑，丙○○因劇烈灼痛醒來，甲○○即逕自離去，留下
    哀嚎中之丙○○，因丙○○不斷呼喊救命，經他人聽聞後於九十二年九月一日四
    時三十四分許報警，丙○○亦爬至浴室以水沖淋頭部、胸部，經警員馮全寶於同
    日四時四十八分許到場，丙○○並告知係其夫下手後，隨即通知救護車前往救護
    ，丙○○因及時送醫急救始倖免於難，然亦因而受有化學性灼傷，臉部、軀幹及
    四肢二至三度、百分之四十表面積灼傷併雙眼化學性灼傷之傷害。而甲○○在員
    警馮全寶已明知其涉案後，於九十二年九月一日五時三十分許，始至高雄市政府
    警察局前鎮分局草衙派出所投案表明犯罪，並帶同員警前往高雄市○鎮區○○路
    三十六巷八號五樓查扣前揭甲○○所有，供行兇所用，裝填硫酸之玻璃瓶一罐。
二、案經丙○○訴由高雄市政府警察局前鎮分局移請臺灣高雄地方法院檢察署檢察官
    偵查起訴。
      理  由
一、訊據被告甲○○固坦承有為前揭行為不諱，惟矢口否認有殺人之犯意，辯稱伊本
    意並無致丙○○死亡，沒有殺害丙○○之犯意云云。指定辯護人亦為被告辯護稱
    ：被告固於案發前預購硫酸，但告訴人之兄鄭錦文警訊時稱被告與丙○○夫妻感
    情良好，被告前於高雄市立凱院醫院就醫時之社工人員社會工作接案紀錄亦記載
    被告夫妻關係緊密（親密），凱旋醫院病歷專用紙九十二年七月二十五日亦記載
    被告夫妻表示一切正常，家中相當整齊清潔，電訪從被告妻口中得知可滿意目前
    情形等情，得認被告夫妻感情直到案發前一直很好，被告縱因受刺激而一時衝動
    作出錯誤行為，亦顯無致其妻於死之動機及可能，且頭、胸部固為人體重要部位
    ，但並非一遭硫酸潑灑即會致命，況且被告判斷能力較常人為弱，自不能以被告
    將硫酸潑灑告訴人之頭、臉部即稱被告必有致告訴人於死之故意等語。
二、然查：
  (一)依被告及告訴人丙○○於檢察官偵訊時之陳述（見 92偵18120號卷第四十一頁至
    第四十六頁、第一六五頁至一六七頁）及被告接受高雄醫學大學附設中和紀念醫
    院精神鑑定所為陳述（見原審法院卷之精神鑑定書）可知，誘發被告為本件犯行
    之原因係平日生活之情緒累積及所偏執認定告訴人輕蔑被告態度所致，純係被告
    主觀意念，並不為外界所認識，與辯護人所引用之客觀情形無關，且硫酸係強酸
    藥物，以多量硫酸朝人體大面積潑灑，因侵蝕性甚重，定致被害人重大痛苦，倘
    不及時救護，將使被害人受有極嚴重之化學性灼傷，在重大痛苦中死亡，此為一
    般人所皆知之常識。被告甲○○於犯本件犯行前預購兩瓶硫酸，其數量並非微量
    ，且趁告訴人丙○○熟睡而無防備之際，將所購買之全部硫酸以大面積潑灑在告
    訴人丙○○之頭、臉、胸、軀幹及四肢，告訴人丙○○遭此重大痛苦而哀嚎呼救
    之際，被告竟離去反鎖房門亦未報警或通知救護車，顯無救護丙○○之意，其用
    意係任由告訴人遭受痛苦哀嚎至死，已堪認定，被告及指定辯護人辯稱被告無殺
    人之故意，顯與事實不符，並不足採。
  (二)此外，復有告訴人丙○○之指訴、證人鄭錦文、鄭仁三之證述在卷可稽，並有處
    理家暴案件現場報告表受理報案紀錄、處理家庭案件現場報告表、現場照片四張
    、告訴人長庚醫院病歷、病危通知、凱旋醫院病歷、高雄醫學大學附設中和紀念
    醫院精神鑑定報告書、高雄市政府警察局有關案發後報案經過情形等在卷可按，
    是本件事證明確，被告犯行堪予認定。
  (三)至於起訴書認定被告支開兒子而遂行本件犯行部分，據被告辯稱並無故意支開兒
    子，係因祭拜丈人而將兒子送由其母照顧之情，亦據告訴人丙○○於偵查中為相
    同陳述（見92偵18120 號卷第一六五頁背面），是被告並無故意支開二人所生之
    子之行為，附此敘明。
三、(一)核被告基於殺人犯意而著手朝告訴人丙○○潑灑硫酸，因丙○○急救得宜倖免
    於難之行為，係犯刑法第二百七十一條第二項、第一項之殺人未遂罪。又按家庭
    暴力者，謂家庭成員間實施身體或精神上不法侵害之行為；又家庭暴力罪者，謂
    家庭成員間故意實施家庭暴力行為而成立其他法律所規定之犯罪，家庭暴力防治
    法第二條第一項、第二項著有明文。本件被告甲○○與告訴人丙○○係夫妻之關
    係，係家庭暴力防治法第三條第一款所定之家庭成員關係，是被告上開犯行同時
    亦屬家庭暴力防治法第二條第二項之家庭暴力罪，惟因家庭暴力防治法之上開條
    文並無罰則規定，是被告犯行應僅依刑法殺人未遂罪之規定予以論罪科刑。(二)被
    告甲○○實施本件殺人行為時，患有「情感性精神分裂症」，因應環境能力失調
    ，現實感不佳，有疑心，社會退縮、不安全感之異常心裡呈現；自卑傾向，適應
    環境能力弱。於犯罪當時，被告行為並未直接受幻聽或妄想之控制，但近年來對
    太太的不貞意念，及長期疾病造成之整體功能退化，理解判斷力較常人弱，無法
    因應情境出現合宜之行為，故判斷被告犯罪當時之精神狀態應達「精神耗弱」之
    程度，此有高雄醫學大學附設中和紀念醫院精神鑑定報告書在本院卷可按，爰參
    考上揭精神鑑定報告書及偵查卷所附高雄市立凱旋醫院殘障鑑定結果紀錄單亦記
    載被告係情感性精神病患者，符合殘障等級輕度精神病類（見92偵18120 號卷第
    六十六頁）之記載，認定被告為本件行為時係精神耗弱之人，依刑法第十九條第
    二項之規定，減輕其刑。公訴人就此引用前揭凱旋醫院鑑定結果紀錄單上所記載
    被告需要於九十三年七月前重新鑑定之紀錄，認定被告行為時並未陷於精神耗弱
    一節，然審酌前揭凱旋醫院殘障鑑定結果紀錄單並非就被告行為時之精神狀態為
    鑑定，且該紀錄亦未顯示被告所患慢性精神病不足影響被告日常生活舉止等，是
    不能以該紀錄單認定被告行為時並非精神耗弱之人。(三)被告甲○○雖已著手殺人
    行為之實施，惟未生告訴人丙○○死亡之結果，其犯罪尚屬未遂，爰依刑法第二
    十六條前段之規定，按既遂犯之刑度減輕其刑。(四)被告為本件犯行後，在九十二
    年九月一日五時三十分許雖自行前往高雄市政府警察局前鎮分局草衙派出所投案
    ，此有高雄市政府警察局前鎮分局解送人犯報告書在偵查卷可稽，惟高雄市政府
    警察局乙務指揮中心已於九十二年九月一日四時三十四分許即接獲報案，並通知
    高雄市政府前鎮分局草衙派出所警員馮全寶於同日四時四十七分許到達現場，且
    於同日四時四十八分許通知救護車前往救護，此有高雄市政府警察局乙務指揮中
    心受理各類案件紀錄表附於本院卷可稽。證人馮全寶於本院審理中亦證稱：「當
    時被害人開門讓我們進入，我發現被害人全身是傷，我就叫被害人進入浴室沖水
    ，被害人在浴室沖水的時後，我就問他傷勢是如何發生，被害人告訴我是他先生
    潑灑硫酸造成的傷害，並沒有說名字，只是說是他先生。」，「我進入被害人的
    家，．．．並訊問被害人．．．」，「（何時知道被害人先生的名字？）是我們
    回去警局的時候，翻閱被害人家庭資料知道他先生的名字．．．．」，「知道被
    告的名字之後，被告才自行前往派出所自首（投案）」（本院九十三年九月二十
    三日審判筆錄），是被告既在偵查犯罪之警員已知悉其為犯罪人後始前往投案，
    自無自首之可言。至於高雄市政府警察局乙務指揮中心受理各類案件紀錄表雖另
    記載警員回報之時間為當日之「五時四十三分」，僅係警員處理本案時回覆乙務
    指揮中心之時間，尚難為被告有自首認定之依據，附此說明。(五)是被告本件犯行
    有上開二種刑之減輕事由，應依刑法第七十條之規定遞減之。
四、原審據以論罪科刑，固非無見。惟按被告係於警員發現其為犯罪人後始前往投案
    ，並非自首，已如前述，原判決認係自首，尚有未洽。檢察官上訴意旨，以原審
    不應依刑法第二十六條之規定減輕其刑，其量刑過輕；以及依其情節，應依家庭
    暴力防治法第三十一條、第三十條第二項之規定，命被告於假釋付保護管束期間
    內，遵守下列事項：(一)禁止對告訴人實施身體上或精神上不法侵害等家庭暴力行
    為。(二)禁止直接或間接對於告訴人為騷擾。(三)應遷出告訴人之住居所。(四)命被告
    接受精神治療云云，指摘原判決不當。惟原審綜合本案犯罪情節，依刑法第二十
    六條前段規定減輕其刑，並無不當；又按家庭暴力防治法第三十一條、第三十條
    第二項之規定，係以「犯家庭暴力罪或違反保護令罪而受緩刑之宣告者」或「受
    刑人經假釋出獄付保護管束者」之情形為限，始有其適用，本案被告既未經宣告
    緩刑，又非屬假釋之情形，自無適用之餘地。檢察官上訴尚無理由，但原判決既
    有上開可議之處，自仍應由本院將原判決撤銷改判。爰審酌被告不顧夫妻情誼，
    未見告訴人獨立支撐家庭經濟所付出勞苦，明白自己患有精神疾病，更應注意控
    制情緒，加強接受治療，因自己失之偏頗，情緒控制失當，竟起意殺人，惡性甚
    大，且因被告一時行為造成告訴人終身病痛，惟念及被告犯後悔悟，本身亦受精
    神疾病折磨等一切情狀，量處如主文第二項所示之刑。扣案之玻璃瓶一罐，係被
    告所有供其犯罪所用之物，業據被告供承在卷（見92偵18120號卷第四十二頁）
    ，併依刑法第三十八條第一項第二款之規定，宣告沒收。
據上論結，應依刑事訴訟法第三百六十九條第一項前段、第三百六十四條、第二百九
十九條第一項前段，刑法第二百七十一條第二項、第一項、第十九條第二項、第二十
六條前段、第三十八條第一項第二款，判決如主文。
本案經檢察官丁○○到庭執行職務。
中      華      民      國    九十三    年      九月    三十      日
                              臺灣高等法院高雄分院刑事第九庭
                                  審判長法官  張明松
                                        法官  郭玫利
                                        法官  任森銓
右正本證明與原本無異。
如不服本判決應於收受本判決後十日內向本院提出上訴書狀，其未述上訴理由者，
並得於提起上訴後十日內向本院補提理由書狀（均須按他造當事人之人數附繕本)「
切勿逕送上級法院」。
                                      書記官  蘇恒仁
中      華      民      國    九十三    年      九      月    三十      日
附錄：本判決論罪科刑法條：
中華民國刑法第二百七十一條
(普通殺人罪)
殺人者，處死刑、無期徒刑或十年以上有期徒刑。
前項之未遂犯罰之。
預備犯第一項之罪者，處二年以下有期徒刑。
